【裁判字號】    89,訴,1001
【裁判日期】    890920
【裁判案由】    損害賠償
【裁判全文】
臺灣臺中地方法院民事判決  八十九年訴字第一○○一號
    原      告  乙○○
    訴訟代理人  黃郭秀菊
    送達代收人  林志仲
    被      告  甲○○
                          應.
右當事人間請求損害賠償事件，本院判決如左：
    主      文
被告應給付原告新臺幣壹佰柒拾陸萬玖仟柒佰玖拾玖元，及自民國八十九年六月十八
日起至清償日止，按年息百分之五計算之利息。
原告其餘之訴駁回。
訴訟費用由被告負擔百分之五十九；餘由原告負擔。
    事      實
一、原告方面：
(一)聲明：被告應給付原告新台幣（下同）佰萬元，及自起訴狀繕本送達被告翌日
    （即民國八十九年六月十八日）起至清償日止，按年息百分之五計算之利息。
(二)陳述：
  1.被告與案外人許文亮於八十六年三月三十凌晨十二時許，在被告位於臺中縣大甲
    鎮○○路二五三巷五七號之住處前發生爭執扭打，許文亮隨即離去。嗣許文亮騎
    乘機車邀同原告，於當天凌晨四時許前往被告之住處與其理論。許文亮及原告騎
    車前往被告住處途中，即為被告發現，被告旋自住處廁所取出鹽酸倒於杯中備用
    ，待原告及許文亮接近其住處時，被告竟基於傷害之故意，以杯中鹽酸向渠等潑
    灑，原告因閃避不及，致其顏面部、頸部、前胸、右手臂、左右大腿、右小腿背
    等處遭鹽酸潑及，致其身體皮膚受有化學性灼傷，留有疤痕攣縮難治之重傷害。
    共計原告總體表面積百分之二十之皮膚產生三度化學性灼傷，鼻部則因面積較深
    ，另需接受植皮手術。案經原告訴由臺中縣警察局大甲分局報請臺灣臺中地方法
    院檢察署檢察官偵查起訴，並經台灣高等法院台中分院於八十九年一月十九日以
    八十八年度上訴字第二六四０號判決處被告以傷害人之身體，致重傷為由，處有
    期徒刑參年陸月在案。
  2.原告受傷後，共支出醫藥費一百萬元整，另原告顏面受損後，產生嚴重心理自卑
    之不良影響，故請求精神慰撫金二百萬元。
(三)證據：提出台灣高等法院台中分院刑事判決書影本一份、行政院國軍退除役官兵
    輔導委員會榮民總醫院台中榮民總醫院（下稱台中榮民總醫院）診斷證明書、受
    刑人在監證明書各一份在卷足參。
二、被告方面：
    被告未於言詞辯期日到場，亦未提出書狀作何聲明或陳述。
三、本院依職權調閱本院八十八年度易字第二０四０號、台灣高等法院八十八年度上
    訴字第二六四０號全卷，及向台中榮民總醫院函查原告病歷、原告就醫期間支出
    費用證明及健保給付證明等資料。
    理      由
一、本件被告未於言詞辯論期日到場，核無民事訴訟法第三百八十六條各款所列情形
    ，爰依原告之聲請，由其一造辯論而為判決。
二、本件原告主張之事實，業據其提出台灣高等法院台中分院刑事判決書影本一份、
    台中榮民總醫院診斷證明書一份為證，並經本院調閱本院八十八年度易字第二０
    四０號、台灣高等法院台中分院八十八年度上訴字第二六四０號全卷屬實，被告
    經合法通知，既不於言詞辯論期日到庭爭執，復未提出書狀以供本院斟酌，自堪
    信原告之主張為真正。
三、按因故意或過失，不法侵害他人之權利者，負損害賠償責任。民法第一百八十四
    條第一項前段定有明文，次按不法侵害他人之身體、健康、名譽、自由、信用、
    隱私、貞操，或不法侵害其他人格法益而情節重大者，被害人雖非財產上之損害
    ，亦得請求賠償相當之金額。民法第一百九十五條第一項前段定有明文。是被告
    不法侵害原告之身體，既經認定，原告自得依據民法第一百八十四條第一項前段
    主張其身體權受到不法侵害，請求被告賠償費用，其所受非財產上之損害，亦得
    請求賠償相當之金額，被告自應負賠償責任，則原告請求被告賠償費用，是否應
    予准許，分述如次：
  1.醫療費一百萬元部份：
  (1)於八十六年三月三十日原告因被告傷害行為就醫急診所生之醫療費用含有醫師
    費二百七十三元、藥師費四十元、藥費七百九十一元、特殊材料費一千九
    百四十九元九角、治療處理費、注射處理費六十元、檢驗費九百二十四元
    、心電圖檢查一百八十元、Ｘ光費二百四十元，共計五千四百零四元九角（
    已由中央建保局支付），另有掛號費一百七十元及部份負擔四百二十元，計
    五百九十元（均由原告支出）。
  (2)於八十六年三月三十日至同年五月九日原告因被告傷害行為所生之醫療費用，含
    病房費二十五萬九千二百五十元、醫師費二千二百元、藥師費二千八百七
    十元、藥費一萬九千七百八十九元六角、手術費二萬八千七百七十元、麻
    醉費二萬三千六百五十元、麻醉材料費一萬一千八百二十五元、特殊材料費
    二萬二千三百八十七元七角、治療處理費八萬一千七百五十一元、會診診察
    費九百四十五元、注射處置費五百二十五元、檢驗費一萬七千二百八十一元
    、核醫檢查費五百元，共計有原告因住院所生之醫療費為四十七萬九千九百四
    十四元三角（由中央健康保險局支付）、另原告自付費用醫療費用則有病房費
    一萬二千元、膳食費八千五百八十元、藥費九百七十三元、麻醉費三千元
    、麻醉材料費一千五百元、特殊材料費一千九百十七元、治療處理費一千
    二百元、檢驗費一萬五千六百元、血液費八十二元，計三萬零八百十二元，
    其次有證書費用四百八十元（合計為三萬一千二百九十二元，均由原告支出）。
  (3)八十六年五月十二日原告因被告傷害行為所生之醫療費用，含藥費九十四元、
    治療處理費四百九十元、診察費二百零七元、藥事服務費四十元，計八百
    三十一元（已由中央建保局支付），及手術材料費九十六元、藥事服務費四
    十元、掛號費五十元，共計一百八十六元（均由原告支出）。
  (4)八十六年五月十九日原告因被告傷害行為所生之醫療費用，計有診察費二百零七
    元（已由中央建保局支付），另有特殊材料費一千三百元及掛號費五十元，
    計一千三百五十元（均由原告支出）。
  (5)八十六年五月二十八日原告因被告傷害行為所生之醫療費用，計有診察費二百零
    七元（已由中央建保局支付），另有掛號費五十元及證書費八十元，計一百
    三十元（均由原告支出）。
  (6)八十八年八月六日原告因被告傷害行為所生之醫療費用，計有診察費二百零七
    元、掛號費五十元及證書費一百六十元，共計四百十七元（均由原告支出）
    。
  (7)以上所支出之費用，有原告提出之診斷證明書、及台中榮民總醫院八十九年六月
    七日八九中榮醫行字第一八六二號函及附件在卷足參。
  (8)綜上所述，原告因被告傷害行為所生之醫療費用，共計有四十八萬六千五百九十
    四元（小數點以下四捨五入），雖均由中央健康保險局支付，然查，按全民健康
    保險法第八十二條規定：「保險對象因汽車交通事故，經本保險提供醫療給付者
    ，本保險之保險人得向強制汽車責任保險之保險人代位請求該項給付。」全民健
    康保險法為保險法之特別法，依特別法優於普通法之原則，全民健康保險法第八
    十二條應優先於保險法第一百三十五條、第一百零三條之規定而為適用。從而全
    民健康保險之被保險人因汽車交通事故，經全民健康保險提供醫療給付者，全民
    健康保險之保險人自得向強制汽車責任保險之保險人代位請求該項給付。而依強
    制汽車責任保險法第三十條規定，於該範圍內，加害人或強制汽車責任保險之被
    保險人之損害賠償責任即因而解免，全民健康保險被保險人對於加害人之損害賠
    償請求權亦因而喪失。保險制度旨在保護被保險人，非為減輕損害事故加害人
    之責任。保險給付請求權之發生，係以定有支付保險費之保險契約為基礎，與因
    侵權行為所生之損害賠償請求權並非出於同一原因。後者之損害賠償請求權，殊
    不因受領前者之保險給付而喪失，兩者除有保險法第五十三條關於代位行使之關
    係外，不生損益相抵問題，固經最高法法院著有六十八年台上字四二號判例。惟
    該判例係針對保險法而為，旨在闡述保險人得代位行使被保險人對於加害人之損
    害賠償請求權時，被保險人即不得再向加害人請求損害賠償。尚難依該判例而謂
    除保險法第五十三條規定之情形外，縱保險法以外之法律有保險人得代位行使被
    保險人之權利之規定，被保險人於受領保險給付後，仍得向加害人請求損害賠償
    。依保險法第一百三十五條準用第一百零三條規定，傷害保險之保險人固不得
    代位行使被保險人對於加害人之損害賠償請求權，惟全民健康保險法第八十二條
    規定：「保險對象因汽車交通事故，經本保險提供醫療給付者，本保險之保險人
    得向強制汽車責任保險之保險人代位請求該項給付。」全民健康保險法為保險法
    之特別法，依特別法優於普通法之原則，全民健康保險法第八十二條應優先於保
    險法第一百三十五條、第一百零三條之規定而為適用。從而全民健康保險之被保
    險人因汽車交通事故，經全民健康保險提供醫療給付者，全民健康保險之保險人
    自得向強制汽車責任保險之保險人代位請求該項給付。而依強制汽車責任保險法
    第三十條規定，於該範圍內，加害人或強制汽車責任保險之被保險人之損害賠償
    責任即因而解免，全民健康保險被保險人對於加害人之損害賠償請求權亦因而喪
    失，最高法院八十八年台上字第三五三號著有判決，是原告此部份之請求既非因
    汽車交通事故之情形，自無上開情形之適用，被告之損害賠償責任自不因而解免
    ，是原告請求此部份之賠償金額，核屬必要應予准許，其餘之原告自行支出部份
    ，尚有證書費用共計七百二十元，惟該費用並非醫療上之必要費用，原告此部份
    之請求，亦非有據，應予剔除，剩餘之其他原告實際自行支出之費用計有三萬三
    千二百零五元，則仍屬醫療上之必要費用，自得請求被告負其賠償責任。
  (9)原告主張尚支出其自行到藥房購買藥品治療及其他支出部份，然該部份之支出，
    是否為醫療其所受傷害所必要，原告復未能舉證以實其說，尚難認其此部份之主
    張為可採。
  (10)合計原告請求之醫療費用，於五十一萬九千七百九十九元部份為有理由，應予准
    許。
  2.精神慰撫金二百萬元部分：
    第就鹽酸係足以腐蝕人體之強酸，此乃社會生活之經驗法則，被告將鹽酸置於杯
    中向原告潑灑，其具有傷害之故意甚明。原告因此造成顏面部、頸部、前胸、右
    手臂、左大腿、右大腿、右小腿背等處，合計總體表面積百分之二十之皮膚三度
    化學性灼傷，鼻部因面積較深需接受植皮手術等，已達臉部、軀幹、四肢皮膚可
    能產生疤痕攣縮等難治之重傷害等情，亦有臺中榮民總醫院診斷證明書、回覆函
    文及病歷資料臉部照片各一紙附卷可證。將鹽酸潑灑人體，將造成皮膚結痂後產
    生攣縮之情況，其於顏面部分將使容貌產生永久性之毀敗，身體其他部分則會形
    成疤痕而無法消褪，是乃客觀上一般人均可預見之結果，被告於潑灑鹽酸時，自
    亦得以預見。然其竟仍基於傷害之故意向原告潑灑鹽酸，致使原告受有前述之重
    傷害，原告自因受傷多處，肉體、精神受極大痛苦，本院斟酌實際情況，及兩造
    之身分、地位，原告學歷為國中畢業、被告則為國小畢業、兩造均無財產（此可
    參考兩造之歸戶財產查詢清單在卷足參），原告尚因犯麻藥安他命施用罪判處有
    期徒刑五年八月，於八十六年七月二十五日入監執行，刑期應至九十二年三月二
    十日（有原告提出之受刑人在監證明書一份在卷足參），尚無工作及經濟收入，
    及被告素行不佳，僅因細故爭執，竟持強酸恃強逞兇，造成被害人嚴重之顏面傷
    殘，犯罪後猶設詞矯飾，並無悔意，迄今亦未與被害人達成和解等一切情狀，認
    原告請求二百萬元，尚嫌過高，惟仍應予核減為一百二十五萬元，為屬公允，逾
    此數額之請求，為無理由。
  3.據上所述，原告之請求於一百七十六萬九千七百九十九元部份，為有理由，應予
    准許，其餘請求既屬無據，自應駁回。
四、據上論結，本件原告之訴為一部有理由，一部無理由，依民事訴訟法第三百八十
    五條第一項前段、第七十九條但書，判決如主文。
中      華      民      國    八十九    年      九      月     二十     日
                                        臺灣臺中地方法院民事第三庭
~B法      官  許石慶
右為正本，係照原本作成。
附記一如不服本判決，應於判決送達後二十日內，向本院提出上訴狀。
附記二不得上訴。
附記三如對本判決上訴，須於判決送達後二十日內，向本院提出上訴狀，同時表明上訴理
由；如已於本判決宣示後送達前提起上訴者，應於判決送達後十日內補具上訴理由（上訴
僅得以判決適用法規顯有錯誤為理由，並按他造當事人之人數附繕本）。
中      華      民      國    八十九    年      九      月     二十     日
~B法院書記官  賴瓊珠


司法院資訊處製作；財團法人民間司法改革基金會備份。
